【裁判字號】    95,裁,2565
【裁判日期】    951116
【裁判案由】    徵收補償
【裁判全文】
最  高  行  政  法  院  裁  定
                                     95年度裁字第02565號
上  訴  人  戊○○
            己○○
            丙○○
            庚○○
            乙○○
            寅○○○
            丁○○
            丑○○
            癸○○
            壬  ○
            子○○
共      同
訴訟代理人  甲○○
被 上訴 人  臺北市政府
代  表  人  辛○○
上列當事人間因徵收補償事件，上訴人對於中華民國94年5月18
日臺北高等行政法院92年度訴字第4934號判決，提起上訴，本院
裁定如下：
    主  文
上訴駁回。
上訴審訴訟費用由上訴人負擔。
    理  由
一、按對於高等行政法院判決之上訴，非以其違背法令為理由，
    不得為之，行政訴訟法第242條定有明文。又提起上訴，應
    以上訴狀表明上訴理由並應添具關於上訴理由之必要證據，
    復為同法第244條第1項第4款及第2項所明定。是當事人提起
    上訴，如以原審判決有不適用法規或適用不當為理由時，其
    上訴狀應有具體之指摘，並揭示該法規之條項或其內容；如
    以原審判決有同法第243條規定所列各款情形之當然違背法
    令為理由時，其上訴狀應揭示合於該款之事實，及依訴訟資
    料合於該違背法令之具體事實。如上訴狀未依此項方法表明
    ，或其所表明者，顯與上開法條規定之情形不相合時，即難
    認為已對原審判決之違背法令有具體之指摘，其上訴自難認
    為合法。
二、被上訴人為興辦內湖125號公園新建工程，有使用坐落臺北
    市○○區○○段1小段38之4地號等18筆私有土地之必要，乃
    報請內政部作成民國91年10月17日台內地字第0910064328號
    函核准徵收處分，被上訴人即以91年10月23日府地四字第
    09125508600號公告徵收，同時作成補償處分，並以91年11
    月26日府地四字第09106767700號函通知被徵收土地之原所
    有權人領取補償費，各土地所有權人已於91年12月5日領取
    徵收補償費完畢。上訴人為如原審附表所示7筆土地之所有
    權人，該7筆土地亦在上開被徵收18筆土地之範圍內；上訴
    人於徵收公告期間內，就如原審附表所示之土地，以核定之
    徵收補償費偏低，係屬違法，且損害上訴人之權利為由，對
    徵收補償提出異議。被上訴人予以查處後認無不合，嗣將查
    處情形函覆上訴人，上訴人仍表不服，被上訴人乃依土地徵
    收條例第22條第2項規定提請臺北市地價及標準地價評議委
    員會復議，惟仍維持原評議結果，並於報奉內政部函准予備
    查後，以92年5月15日府地四字第09202076700號函覆上訴人
    ，上訴人不服，提起訴願，經決定駁回，乃提起行政訴訟，
    復經原審判決駁回，遂提起上訴。主張：（一）系爭土地屬
    內湖區第125號新建公園用地，全區○○○○段及潭美段呈
    一長條形，長達2,300公尺以上，全區地○○○○道路般之
    整齊，但寬僅2、30公尺不等，長達2,000多公尺之狹長地形
    ，實應認係帶狀保留地。再查內政部90年4月17日台（90）
    內地字第9006503號函有關帶狀保留地之毗鄰兩側非保留地
    區段認定函，其圖例顯示長條之間雖有凹凸，並不失帶狀之
    意義。原審未察，認定本件保留地形與一般帶狀道路、綠地
    、堤防、水溝等情形不同，應無平均地權條例施行細則第63
    條第1項第4款適用之餘地，應有判斷瑕疵之違法；另沿線毗
    鄰地價區段多有不同，分段計算並無困難，且分段計算更能
    顯現各區段之實際價值，完全符合上揭第4款帶狀保留地之
    適用條件，原審卻未加以適用，應有違法。（二）本件土地
    徵收之毗鄰土地寬僅26公尺，且地價相同、地段相同，依法
    應劃為一個區段，被上訴人卻將之劃為2區段，顯然違反地
    價調查估計規則第21條第1項第1款規定，原審於此亦認定此
    種作為決定權限很大，卻未據以判決其違法，判決顯有不適
    用法規之違法。（三）原審判決認定，上訴人主張被上訴人
    刻意操縱地價區段與恣意大幅調降徵收年度之公告現值一節
    ，應屬「事出有因，查實無據」，更均為主觀之猜測及無法
    提出客觀而具證明力之證據資料以為證明；另原審指明對於
    毗鄰鄰地之範圍、地價區段規劃皆有極大裁量空間，而按卷
    載資料，足證被上訴人係刻意操縱關鍵年度和關鍵毗鄰區段
    之地價，原審判決認定與卷載內容相反，實屬違法。（四）
    再按公告現值應依土地之實際價值決定，與徵收費用無關。
    但從本件相關土地地價漲跌之實證顯示，被上訴人因徵收在
    即，才恣意運用大幅調降毗鄰區段之公告土地現值和增設違
    反法規之不當區段之手法，求取被徵收區段土地之低價公告
    現值，以遂行其降低徵收補償費用，被上訴人之行政處分，
    顯屬違背不當聯結禁止原則之違法等語，為此求為廢棄原判
    決。
三、原審斟酌全辯論意旨及調查證據之結果，以：（一）給付訴
    訟部分：徵收係為公益，除非另有法律之明文，否則人民無
    主動請求國家徵收私有土地之主觀公權利，而且徵收補償費
    如不依期限發給，其法律效果為徵收處分失其效力（土地法
    第233條及土地徵收條例第20條參照），因此人民並無請求
    給付徵收補償之權利。縱人民有請求徵收補償之權利，於肯
    認行政機關對公法事務具有高權地位之現行行政法制架構下
    ，人民行使此等權利時，亦應以課以義務請求之形態為之。
    換言之，人民無法直接以一般金錢給付之請求行使其權利，
    而應以請求行政機關作成行政處分之方式為之。是以上訴人
    上開金錢給付之請求，於法顯屬無據，應予駁回。（二）撤
    銷訴訟部分：１、按土地徵收條例第30條規定之「毗鄰」土
    地，非指「直接與被徵收之公共設施保留地邊界相接之土地
    」，而係指「與被徵收之公共設施保留地所屬同一地價區段
    土地（在該地價區段之土地均屬公共設施保留地）相接之土
    地」。２、上訴人主張：作為決定上訴人被徵收土地毗鄰鄰
    地基準之「第244號（公共設施保留地）地價區段」面積太
    過龐大，而且成長條狀分布，應該適用平均地權條例施行細
    則第63條第1項第4款之規定，將之劃為數個地價區段云云。
    由原審卷所附地價示意圖觀之，上開244號地價區段其範圍
    固屬遼闊，且形狀呈不規則狀，與一般帶狀道路、綠地、堤
    防、水溝等情形不同，應無平均地權條例施行細則第63條第
    1項第4款適用之餘地。３、地價區段之決定本身具有高度之
    技術性，且上訴人已往並未加以爭執，又未能具體指明被上
    訴人該等地價區段決策有何違法之處，自應認244號地價區
    段範圍之決定合法。至毗鄰「鄰地」之範圍應該有多大，理
    論上言之，應該將所有與該地價區段交界之非公共設施保留
    地均包括在內，惟現實之地形地貌變化萬端，可能有部分交
    界處為河海等天然界線，或斷崖絕壁之地形鉅大變化處，此
    等情形下之「鄰地」即不應計入計算範圍，乃屬自明之理。
    而實務上發生爭議者，主要出在交界土地分屬不同之地方自
    治團體公法人轄區時，則不同地方自治團體管轄之「鄰地」
    應否計入。查行政區劃分不應是正確評估公共設施保留地對
    週邊非公共設施保留地貢獻之障礙，所以應該計入計算範圍
    。原處分在計算上訴人應領取之徵收補償費時，並未將244
    號地價區段與汐止市交界之土地納入計算中。依上所述，自
    有違法，然上訴人、被上訴人對此並無爭執，均認為不須將
    汐止市之土地納入計算範圍。其中被上訴人係因為遵循上級
    之指示，上訴人則是因為加計結果，對其更為不利（從本件
    認定之每平方公尺22,800元，降為18,683元），故認為不須
    納入計算。是以基於不利益變更禁止原則，無從單憑此點據
    為認定原處分違法之理由。（三）上訴人主張「公共設施用
    地」其地價偏低，與「公共設施保留地」同樣具有「犧牲自
    己，成全（提高）週邊土地利用」之作用，於適用土地徵收
    條例第30條第1項後段時，應排除於「非公共設施保留地」
    之範圍外云云。惟此與內政部87年6月30日台（87）內營字
    第8772176號函之見解不合，實務上亦從內政部之意見，此
    項意見自應予尊重。（四）關於「毗鄰鄰地」應如何劃分（
    包括其「範圍有多大」與「分為多少區」），其每一地價區
    段具體公告現值之合理性部分，因地價區段之決定具有高度
    之專業性，而上訴人就被上訴人所為認欠缺合理性之指摘，
    無法提出客觀而具證明力之證據資料以為證明；另因地價區
    段具有目標取向合目的性考量之特質，給予主管機關本諸專
    業之裁量權限，因此行政法院並無「正法」之法規範可以為
    認定違法之基準。（五）上開地價區段之決定與其公告現值
    之調整，均係逐年行之，且其決定均屬行政處分，上訴人既
    然未能在上開前階段處分作成前即時為爭執，歷經多年以後
    ，再行爭執有關「毗鄰鄰地」之範圍、數目與公告現值等事
    項，則因作成該等事項之行政處分，其違法性因時間之經過
    而隱晦不明，在上訴人未提出具體證據資料之情況下，上訴
    人有關此部分爭點之各項主張即難採信等詞，為判斷基礎，
    因而駁回上訴人在原審之訴。
四、本院查：（一）原審以前開理由駁回上訴人於原審之訴，經
    核並無不合。（二）上訴人雖執前開各詞提起上訴，惟經核
    上訴人所述，無非係對原審取捨證據認定事實之職權行使，
    指摘原判決違誤，而就其所指原審判決有不適用法規、適用
    法規不當或違反依法行政原則、誠信原則、比例原則、裁量
    權原則、經驗法則及不當聯結禁止原則等之情形，則未予具
    體指明。揆之首開規定及說明，即難認為已對原審判決之違
    背法令有具體之指摘，其上訴自難認為合法，應予駁回。
五、依行政訴訟法第249條第1項前段、第104條、民事訴訟法第
    95條、第78條、第85條第1項前段，裁定如主文。
中    華    民    國    95    年    11    月    16    日
                  第五庭審判長法  官  鄭  淑  貞
                              法  官  林  茂  權
                              法  官  黃  本  仁
                              法  官  吳  明  鴻
                              法  官  鄭  小  康
以  上  正  本  證  明  與  原  本  無  異
中    華    民    國    95    年    11    月    17    日
                              書記官  阮  桂  芬


司法院資訊處製作；財團法人民間司法改革基金會備份。
